臺灣高等法院臺中分院民事判決　　　九十年度上易字第三四五號
　　　上　訴　人　甲○○
　　　法定代理人　蔡信三
右當事人間請求返還不當得利事件，上訴人對於中華民國九十年九月六日臺灣臺中地
方法院九十年度訴字第三二九號第一審判決提起上訴，本院判決如左：
　　　主　　　文
上訴及追加之訴均駁回。
第二審訴訟費用由上訴人負擔。
　　　事　　　實
甲、上訴人方面：
一、聲明：求為判決：
　(一)原判決廢棄。
  (二)被上訴人應返還上訴人新台幣（以下同）一百萬零一千七百六十元，及自起訴狀
    繕本送達翌日起至清償日止，按年息百分之五計算之利息。
  (三)第一、第二審訴訟費用由被上訴人負擔。
二、陳述：除與第一審判決所載者相同，予以引用外，補稱：
　(一)所謂公定價依行政院五十九年六月二十七日財五七二二號令，核定之計價方式，
　　讓售土地價格，以縣市政府公告現值為準。且依國有財產法施行細則第五十二條
　　所謂公定價格，係指縣市政府公告之當期土地現值而言。上訴人於民國（以下同
　　）七十六年五月間向管理機關即被上訴人申請讓售其所占有使用之坐落台中縣太
　　平市○○段四七二、五三八、五四一地號土地（以下簡稱系爭土地），惟被上訴
　　人機關予核定售價時，違反上揭法令，擅自主張以調查市價，即每平方公尺二千
　　五百元計算，超收地價0000000元。被上訴人之承辦人如明知而為，為圖
　　利國庫行為，如非明知誤解法令，依民法第一百八十四條之規定，亦應負返還責
　　任。
　(二)被上訴人雖辯稱，標準表內未規定加成標準區之土地，一律為專案提估區隨時調
　　查地價云云，實有錯誤，蓋所謂專案提估應是業經列入該標準表內，而未規定加
　　成標準區言。被上訴人顯為誤解法令，並稱省略紙張而未列入云云，更遭監察院
　　之嚴厲指責，且就出售事宜業遭該院以七十九年十一月二十日七九監台院機字第
　　二六六○號提案糾正。
　(三)又將一○二－一地價區段國有財產估價委員會會議核定之○加成標準，不列入標
　　準表內，再將讓售之土地價格以專案提估方式評價，私定價格每平方公尺二五○
　　○元，按照土地公告現值三．一倍；連同○加成區讓售之土地價格，按照土地公
　　告現值加二．二七倍，超出國有財產法第四十九條「公定價格」所訂，「讓售」
　　之土地價格及「標售」底價，一律以土地公告現值為準加○－六成為上限評估計
　　算之法定標準一案，被上訴人始終辯稱本案土地四七二地號所屬之一○三區段，
　　係○加成區；地號五三八、五四一所屬之一○二－一地價區號未編列於標準表內
　　，依據標準表說明壹地價計算標準第(二)項，凡本表內未規定加成標準之土地，一
　　律訂為專案提估區之規定，屬專案提估區，因跨越兩個區段，地價相差懸殊，又
　　依標準表說明貳第(七)項第十二款規定，應派員實地調查，依估價程序專案提估，
　　案經調查市價為每平方公尺二五○○元云云乃斷章取義之詞。蓋相較與本案同一
　　時間，被上訴機關讓售同位於太平鄉段四八一－二二九號土地，位於一一六地價
　　區段，係三加成區，該土地位於十二公尺寬既成街路邊，根據「標準表」說明貳
　　第(三)項規定，其價格以土地公告現值一四○○元加三成計算後再加二成計算，平
　　方公尺二一八四元，而被上訴人是以二○一四．四元收費，讓售土地面積一四八
　　九平方公尺，總價按照公定價計費標準少收取二五二五三四元。同是讓售土地，
　　以兩案土地坐落位置、公告現值、計價標準，證明讓售給上訴人土地價格，顯然
　　有誤。
三、證據：補提國有財產計價方式、財政部國有財產局台灣中區辦事處管轄國有土地
　　地價區段加成計算評定標準表及說明、9.2.產中(二)字第１４３４５號函、8.
　　16.台財產中一字七七○一三二七八號函、異議回覆通知、陳訴估價不當案報告、
    退回通知函等影本各一份，行政院函影本二紙，繳款通知書及相關資料影本三份
    。
乙、被上訴人方面：
一、聲明：求為判決：
　(一)上訴駁回。
　(二)第一、二審訴訟費用由上訴人負擔。
二、陳述：除與第一審判決所載者相同，予以引用外，補稱：
　(一)按地價區段加成計算評定標準表說明貳之(七)第十二點跨越二個區段之間，其地價
　　相差懸殊之土地，依估價程序專案提估，所謂「地價相差懸殊」係指兩筆土地價
　　格比例而言，並非指差額數字，本案兩區段土地價差雖僅有參佰元，惟七十五年
　　之物價指數（地價）已有相當差距，況相差比例達三成以上，要難謂非「地價相
　　差懸殊」，自應以專案提估方式出售。
　(二)系爭土地台中縣太平鄉○○段五三八、五四一地號之土地讓售之面積與土地登記
　　面積，及出售地價之計算，並無不符之處。至同地段四七二地號部分，原出售面
　　積為○．○二二九公頃，經霧峰地政事務所查明係與毗鄰四七三－一地號面積更
　　正登記完畢，嗣經該所於八十年六月廿四日辦理面積更正後面積為○．○一六五
　　公頃，較原承購面積短少○．○○六四公頃，按原實際出售之單價核計，尚需退
　　還價款壹拾貳萬捌仟元，及使用補償金，租金合計參仟陸佰玖拾貳元，總計壹拾
　　參萬壹仟陸佰玖拾貳元。經被上訴人機關分別以．８．台財產中二字000
　　00000號、．９．台財產中二字00000000號、．．台財
    產中二字0000000號函知上訴人領回前開款項，逾期未領將逕予依法提存
    ，因未獲上訴人置理，乃於八十二年二月廿日辦理提存，並通知逕向法院提領。
    被上訴人既已依債務本旨向上訴人清償提存，雙方債之關係即告消滅，從而上訴
    人擴張上訴聲明之金額，顯無理由。
  (三)本件系爭土地被上訴人機關依照國有土地地價區段加成計算評定標準表及國有財
    產計價方式之規定核計售價（每平方公尺貳仟伍佰元計價讓售，上訴人以退伍軍
    人身分八折優待每平方公尺貳仟元繳價），以七十六年六月卅日台財產中(二)字第
    一○七六五號繳款通知書，通知上訴人限於七十六年七月卅日以前一次繳清，渠
    於七月廿日繳清價金，並於八月廿四日移轉產權，顯見雙方已就標的物及其價金
    互相同意，買賣契約應即成立，況上訴人自認係委託專業代書辦理一切手續，當
    熟悉金之計算方式及標準，應無意思表示不一致之情。本案系爭土地買賣之債權
    行為及物權行為既均屬有效成立，且上訴人已因移轉產權登記而取得系爭土地之
    所有權，而被上訴人機關取得土地價款，雙方均受有利益，並均達清償債務之目
    的，具有法律原因，上訴人援引不當得利之法律關係提起本訴，顯無理由。
三、證據：補提財政部國有財產局國有財產估價委員會第二三五次委員會紀錄、‧
    ６‧台財產中(二)字第一○七六五號通知書、．８．台財產中二字0000
    0000號、．９．台財產中二字00000000號、．．台財產
    中二字0000000號、‧‧台財中處第８９００２４６９９號函、繳
    款書、土地登記簿謄本、提存書等影本各一份。
　　　理　　　由
一、本件上訴人主張：坐落台中縣太平市○○段四七二（面積一六五平方公尺）、五
    三八（面積二九三平方公尺）、五四一（面積三○六平方公尺）地號土地（以下
    簡稱系爭土地），原為國有土地，由伊在其上建屋使用，地上建物面積為三八二
    ．二平方公尺，嗣伊自民國（以下同）七十五年十月間起向國有財產局中區辦事
    處承租使用如附圖ＢＣＤＥＦ所示部分，並於七十六年五月間向管理機關即被上
    訴人申請讓售伊所占有使用之系爭土地。被上訴人雖已同意讓售土地予伊，但因
    作業疏失，將四七二地號土地誤以二二九平方公尺（實際上有一六五平方公尺）
    讓售予伊，而五三八地號土地則將伊未使用且無權利申請讓售之既成道路即附圖
    Ａ部分之五十八平方公尺，一併讓售予伊，致核准讓售範圍之面積達八八六平方
    公尺，已逾伊所得聲請之範圍。因此被上訴人又以伊申請讓售之面積逾其使用面
    積，而將五三八及五四一地號土地之ＢＣ部分辦理分割保留，而將附圖ＡＤＥＦ
    部分核准讓售予伊，共核准讓售七七七平方公尺。被上訴人核准讓售後，即通知
    繳交土地價款，伊依被上訴人之通知繳交土地價款，並辦妥所有權移轉登記。伊
    雖係依繳款通知書繳交總價金，但不知每筆土地之價金及面積，其中第四七二地
    號為○加成區，公告現值為壹仟壹佰元，伊以軍人身分申購，每平方公尺應為公
    告現值之八折，即捌佰捌拾元，被上訴人機關以每平方公尺貳仟元計價，一六五
    平方公尺共溢收價金壹拾捌萬肆仟捌佰元。五三八及五四一地號為一○二之一區
    段，非屬專案提估區，雖依國有土地地價區段加成計算評定標準表中，未明列其
    屬何種加成區，但依當期太平市並無專案提估區，且最高為四加成區，而依該二
    筆土地所在地位置應屬○加成區，因此該二筆土地之公告現值應為捌佰元，伊之
    申購價格應為陸佰肆拾元，以被上訴人機關同意伊申購之面積即如附圖所示ＡＤ
    Ｅ部分共五四八平方公尺，被上訴人機關以每平方公尺貳仟元計價，總計被上訴
    人共溢收價金一百萬零一千七百六十元，伊自得依不當得利之法律關係，請求被
    上訴人返還等語（上訴人於原審起訴請被上訴人給付九十三萬零八十元，於本院
　　擴張請求金額為一百萬零一千七百六十元）。
二、被上訴人則以：上揭土地伊係依照國有土地地價區段加成計算評定標準表及國有
    財產計價方式之規定核計售價（每平方公尺貳仟伍佰元計價讓售，上訴人以退伍
    軍人身分八折優待每平方公尺貳仟元繳價），以七十六年六月三十日台財產中（
    二）字第一○七六五號繳款通知書，限上訴人於七十六年七月三十日以前一次繳
    清，上訴人於同年七月二十日繳清價金，並於七月二十八日為所有權移轉登記，
    雙方已就標的物及價金互相同意，買賣契約即告成立。又國有財產法施行細則第
    五十二條規定，「公定價格」中之「其他經政府規定之價格」係伊依七十五年財
    政部國有財產局台灣中區辦事處國有土地地價區段加成計算評定標準表及行政院
    五十九年六月二十七日台五十九財五七二二號令核定「國有財產計方式」，就系
    爭土地四七二地號土地地價區段編號一○三區區加成之○成區，五二
    八、五四一地號土地地價區段編號為一○二之一區段屬於專案提估區，而跨越二
    個區段，依上項特定標準規定，於併案列為專案提估（亦即本件土地辦理專案之
    法令依據），本件經伊派員實地調查市價每平方公尺貳仟伍佰元，提國產局台灣
    中區辦事處七十五年六月十八日召開之國有財產估價小組七十六年第十二次會議
    審議提估，並報奉財政部國有財委員會第二一三次委員會議複估照案通過，依法
    完成估價程序在案，尚無不當之處，更無上訴人所稱伊讓售土地五三八、五四一
    地號土地每平方公尺以陸佰肆拾元，第四七二號土地每平方公尺以捌佰捌拾元計
    價方為適法，超過該法定標準部分，違反強制規定為無效之情等語，資為抗辯。
三、查被上訴人就上揭系爭土地核准讓售予上訴人，共核准讓售七七七平方公尺，及
    被上訴人核准讓售後，通知繳交土地價款，上訴人並依該通知繳交且辦畢所有權
    移轉登記等情，有上訴人所提出之財政部國有財產局臺灣中區辦事處國有基地產
    權移轉證明書、行政院台八十財４６７８函，及被上訴人所提出之財政部國有財
    產局台灣中區辦事處76.06.30台財產中（二）字第一○七六五號繳款通知書、繳
    款書、太平市○○段第四七二地號、第五三八地號、第五四一地號土地登記謄本
　　等為證，並為兩造所不爭執，堪信屬實。
四、按關於因公法關係所生之爭議，由行政法院審判，因私法關係所生之爭執，則由
    普通法院審判（司法院釋字第四四八號解釋參照）。本件被上訴人係依據國有財
    產法第九條之規定經財政部承行政院之命，綜理國有財產事務之行政機關，被上
    訴人將非公用財產之系爭台中縣太平市○○段第四七二地號、第五三八地號、第
    五四一地號三筆土地讓售予上訴人之舉，係國家非居於公權力主體之地位，而處
    於與私人相當之法律地位，並在私法支配下所為之各種行為，為承買人之上訴人
    本可自由決定是否購買系爭土地，並非強制，是兩造間就系爭土地所成立之讓售
　　契約，為私法上之契約關係，應循民事訴訟程序解決，故民事法院就此讓售契約
　　所生私法上之法律紛爭，自有審判權。
五、雖上訴人主張依七十五年財政部國有財產局台灣中區辦事處管轄國有土地地價區
    段加成計算評定標準表說明第(二)目專案提估評價標準表規定，凡本表內未規定加
    成標準，一律訂為專案提估區，隨時調查地價，按估價程序專案提估。其含義係
    指業經列入該表內而未規定加成標準之區段土地者言。本案第四七二地號土地地
    號為一○三區段，已列入該標準表內，並明定為○加成區；第五三八、五四一地
    號土地為一○二之一區段，未列入該標準表內，是要難謂符合上揭規定而比照認
    定其屬專案提估區，且同屬台中縣其他鄉鎮市或其他縣市國有土地，其為專案提
    估區者多明列於該標準表內，惟被上訴人逕列為專案提估區評估地價，殊為不妥
    ，此已經監察院糾正在案，又系爭地段之第五三八、第五四一地號土地，七十五
    年公告現值每平方公尺均為捌佰元，四七二地號土地每平方公尺為壹仟壹佰元，
    兩者之公告現值並不懸殊，而兩者之位置除中隔既成道路外，地形地況均甚相若
    ，殊難有價格懸殊之情事，依前開標準表規定，第四七二、五三八、五四一地號
　　土地因地價相差並不懸殊，自非專案提估區云云。經查依照行政院．６．台
　　五十九財字第五七二二號令核定「國有財產計價方式」暨行政院．２．台七
　　十一財字第一八○○號函規定，國有土地出售價格（含讓售價格及標售底價）係
　　以直轄市、縣市政府公告之當期土地現值為準，按都市發展或地價波動情況，於
　　每一都市分區照公告現值加成計估，如有特殊情形，按特定標準計估。故其國有
　　土地地價區段加成計算評定標準表，亦隨每年土地公告現值之公告調整而需重新
　　編製議訂，並應會同各級地方政府主管機關派員共同作業。本件上訴人七十六年
　　六月十五日申請承購本件土地，依照七十五年國有土地地價區段加成評定標準表
　　規定，四七二地號土地地價區段編號為一○三區區加成為○成區，五
　　三八、五四一地號土地地價區段編號為一○二–一區段，固係標準表內未規定加
　　成標準之土地，惟依標準表說明壹地價計算標準第(二)項，凡本表內未規定加成標
　　準之土地一律訂為專案提估區之規定，一○二–一區段屬專案提估區。又依標準
　　表說明貳：特殊情形之特定標準與適用對象，第七項第十二款規定「跨越二個區
　　段之間，其地價相差懸殊之土地，應派員實地調查，依估價程序專案提估」，本
　　件土地因其中一筆位於區段加成之○成區，二筆屬於專案提估區，而跨越二個區
　　段，依上項特定標準規定，應併案列為專案提估（亦即本案土地辦理專案提估之
　　法令依據）案經派員實地調查市價每平方公尺貳仟五佰元，提經台灣中區辦事處
　　七十六年六月十八日召開之國有財產估價小組七十六年第十二次會議審議以每平
　　方公尺貳仟伍佰元提估，並報奉國產局國有財產估價委員會第二一三次委員會議
　　複估照案通過，依法完成估價程序在案，故本件土地之計價作業悉依行政院核定
　　之「國有財產計價方式」規定，暨國產局核定之七十五年國有土地地價區段加成
　　計算評定標準表有關規定辦理。由於上訴人對其承購之國有土地產價一再提出異
　　議，被上訴人奉國產局．３．台財產估字第七八○○四五五○號函示，再依
　　估價程序提請國產局國有財產估價委員會複議。案經提交台灣中區辦事處估價小
　　組七十八年第七次會議審議，報奉國產局國有財產估價委員會第二三五次委員會
　　議決議維持原產價。如被上訴人此項作業程序有錯誤或不妥之處，事涉被上訴人
　　機關對系爭土地價格於讓售前以專案提估區之土地為之議定，是否違反行政程序
　　之問題，惟此係其就系爭土地價格形成之過程中，對於就其決定為某特定內容意
　　思表示具有重要性之行政內部行為，就此行為存在於內部，且為公權力行為，上
　　訴人若主張被上訴人機關價格決定之過程有違依法行政之原則，應循行政訴訟程
　　序實現其權利，民事法院對於被上訴人機關決定價格之內部行政行為自無權加以
    審究。
六、次按當事人就標的物及其價金互相同意時，無論其為明示或默示，買賣契約即為
    成立，民法第三百四十五條第二項、第一百五十三條第一項分別定有明文。經查
    本件系爭土地經被上訴人機關經內部行政行為決定價格後，於七十六年六月三十
    日以台財產中（二）字第一○七六五號繳款通知書，針對本件讓售明確以下列內
    容通知上訴人，即：
      (1)讓售之標的為台中縣太平市○○段第四七二、第五三八、第五四一地號土地
        。
      (2)面積各為二二九平方公尺、三○四平方公尺、二四四平方公尺。
      (3)總價款0000000元（0000000×○．八），其他應繳款項二八
        五六元。
      (4)繳款期限七十六年七月三十一日，若申請人接到本通知後在繳款期限內不照
        價款承購時，不論申請人持何理由，本通知均即時喪失承諾出售之效力。
    有被上訴人提出之繳款通知書影本一件附卷為憑，上訴人亦自承已受該通知（見
    原審九十年三月七日準備程序筆錄），且係因伊先承租系爭土地建屋，故聲請被
    上訴人讓售系爭土地等語明瞭，是此繳款通知書係被上訴人以訂立一定契約為目
    的而為要約之意思表示，上訴人接受此書函後，復於七十六年七月二十日將總價
    款壹佰伍拾伍萬肆仟元繳交予被上訴人，有繳款書影本一紙附卷為憑（見本院卷
    第六十四頁至第六十六頁），上訴人此舉係為與要約人即被上訴人訂立一定契約
    而為承諾之意思表示，揆諸上揭規定，二造就標的物及其價金既互為同意，土地
    買賣契約即告成立，被上訴人並於同日將系爭三筆土地之所有權移轉登記予上訴
    人，物權行為亦已成立生效，被上訴人受領價金之權利自係基於兩造所成立之不
    動產買賣契約，當屬無疑。上訴人雖主張：其係依繳款通知書繳交總價金，並不
    知每筆土地之面積及價格，且被上訴人之議價程序違反強制規定，應屬無效等情
    ，惟查被上訴人於前開繳款通知書上已將系爭三筆土地之地號、面積及總價款明
    確標示，上訴人僅須以上開總價款即可反推被上訴人讓售之每平方公尺土地之價
    格為若干，上訴人稱其不知每筆土地之面積及價格云云，顯與事實不符。況上訴
    人於原審準備程序中亦陳稱，其自被上訴人處讓售系爭土地並辦理所有權移轉登
    記後，最先係因土地面積及價格問題，發現有專案提估區的問題，否認於購買土
    地時已知有專案提估區之問題等情，益徵兩造於讓售系爭土地時，係就通知書所
    載讓售土地之地號、面積及價款（含折扣）等契約要素達於意思一致，至屬顯然
    。上訴人雖陳稱係依繳款通知書繳交總價金，但不知每筆土地之價金及面積，其
    中第四七二地號為○加成區，公告現值為壹仟壹佰元，上訴人以軍人身分申購，
    每平方公尺應為公告現值之八折，即捌佰捌拾元，被上訴人機關以每平方公尺貳
    仟元計價，一六五平方公尺共溢收價金壹拾捌萬肆仟捌佰元。五三八及五四一地
    號為一○二之一區段，非屬專案提估區，雖依國有土地地價區段加成計算評定標
    準表中，未明列其屬何種加成區，但依當期太平市並無專案提估區，且最高為四
    加成區，而依該二筆土地所在地位置應屬○加成區，因此該二筆土地之公告現值
    應為捌佰元，上訴人之申購價格應為陸佰肆拾元，以被上訴人機關同意上訴人申
    購之面積即如附圖所示ＡＤＥ部分共五四八平方公尺，被上訴人機關以每平方公
    尺貳仟元計價，共溢收價金柒拾肆萬伍仟貳佰捌拾元，加以四七二地號面積超收
    六十四平方公尺部分，總計被上訴人共溢收價金0000000元，上訴人自得
　　依不當得利之法律關係，請求被上訴人返還云云，惟被上訴人受領並保有價金既
    係基於兩造間買賣契約，自非無法律上原因而受領上訴人之給付致造成不當之損
　　益變動可言，已如上述，是上訴人依民法第一百七十九條之規定，請求被上訴人
　　返還一百萬零一千七百六十元及加付法定遲延利息，自屬無理由。原審為上訴人
　　敗訴之判決，及駁回其假執行之聲請，並無不合。上訴意旨指摘原判決不當，求
　　予廢棄，為無理由，應予駁回。
七、本件事證已臻明確，兩造其餘主張及舉證，與判決結果不生影響，不另論述，附
    此敘明。
八、據上論斷，本件上訴及追加之訴均為無理由，依民事訴訟法第四百四十九條第一
　　項、第七十八條，判決如主文。
中　　　華　　　民　　　國　　九十一　　年　　　三　　　月　　 十九　　 日
~B1民事第三庭審判長法　官　陳照德
~B2　　　　　　　　法　官　蔡王金全
~B3　　　　　　　　法　官　陳成泉
右為正本係照原本作成。
不得上訴。
~B　　　　　　　　書記官　劉恒宏
中　　　華　　　民　　　國　　九十一　　年　　　三　　　月　　二十一　　日
　　　　　　　　　　　　　　　　　　　　　　　　　　　　　　　　　　　　Ｙ
